ACORDAO-COMPLETO-2525959

ACÓRDÃO 710/2022 ATA 11/2022 - PLENÁRIO

VISTOS, relatados e discutidos estes autos referentes à Tomada de Contas Especial instaurada pelo Banco do Nordeste do Brasil S/A - BNB contra o Sr. Mário Rodrigues da Cruz, por ter movimentado valores que estavam nas contas correntes de clientes sem o conhecimento e a anuência dos titulares, apropriando-se de recursos em benefício próprio e de sua esposa. 
ACORDAM os Ministros do Tribunal de Contas da União, reunidos em sessão do Plenário, ante as razões expostas pelo Relator, em:
9.1. com fundamento nos arts. 1º, inciso I, 16, inciso III, alínea "d", 19, caput, e 23, inciso III, da Lei 8.443/1992, julgar irregulares as contas do Sr. Mário Rodrigues da Cruz, condenando-o ao pagamento das quantias abaixo especificadas, atualizadas monetariamente e acrescidas dos juros de mora, calculados a partir das correspondentes datas até a efetiva quitação, fixando-lhe o prazo de 15 (quinze) dias, a contar do recebimento da notificação, para que comprove, perante o Tribunal (art. 214, inciso III, alínea "a", do Regimento Interno/TCU) , o recolhimento da dívida ao Banco do Nordeste do Brasil S/A, na forma da legislação em vigor:
	Data de ocorrência
	Valor histórico (R$) 

	28/5/2018
	27.730,57

	6/8/2018
	120,27

	31/8/2018
	2.162,75

	8/10/2018
	181,40

	18/10/2018
	5.419,09

	16/11/2018
	233,15

	11/10/2018
	5.135,18

	23/10/2018
	32.865,16

	6/9/2017
	5.093,29

	8/9/2017
	4.070,14

	6/11/2017
	57,17

	6/11/2017
	66,03

	6/12/2017
	11.296,79

	4/1/2018
	12.324,95

	8/1/2018
	266,38

	8/1/2018
	334,28

	6/2/2018
	832,84

	6/2/2018
	265,58

	6/2/2018
	333,29

	9/3/2018
	334,78

	27/3/2018
	53,38

	27/3/2018
	39,36

	27/3/2018
	44,55

	9/4/2018
	98,89

	9/4/2018
	88,28

	9/4/2018
	53,44

	9/4/2018
	47,20

	8/5/2018
	102,02

	8/5/2018
	88,63

	8/5/2018
	46,01

	8/5/2018
	51,89

	11/6/2018
	107,31

	11/6/2018
	89,95

	11/6/2018
	35,95

	11/6/2018
	40,96

	9/7/2018
	111,69

	9/7/2018
	90,62

	9/7/2018
	26,12

	9/7/2018
	30,09

	9/8/2018
	106,77

	9/8/2018
	82,62

	9/8/2018
	13,49

	9/8/2018
	15,04

	5/9/2018
	100,56

	5/9/2018
	73,06

	5/9/2018
	1,40

	5/9/2018
	0,56

	16/11/2018
	54,25

	16/11/2018
	23,47

	16/11/2018
	1,31

	16/11/2018
	1,59

	8/1/2018
	6.162,48

	9/3/2018
	452,53

	9/4/2018
	21,27

	12/4/2018
	17.460,08

	8/5/2018
	63,75

	8/5/2018
	42,71

	10/5/2018
	80,76

	10/5/2018
	48,12

	11/6/2018
	91,60

	11/6/2018
	46,29

	9/7/2018
	118,66

	9/7/2018
	49,10

	9/8/2018
	135,26

	9/8/2018
	47,78

	10/8/2018
	153,49

	10/8/2018
	52,23

	6/9/2018
	149,13

	6/9/2018
	45,39

	9/10/2018
	150,68

	9/10/2018
	37,88

	18/10/2018
	11.853,31

	10/11/2018
	1.618,97

	12/11/2018
	656,73

9.2. aplicar ao Sr. Mário Rodrigues da Cruz a multa prevista no art. 57 da Lei 8.443/1992, no valor de R$ 60.000,00 (sessenta mil reais) , fixando-lhe o prazo de 15 (quinze) dias, a contar da notificação, para que comprove, perante o Tribunal (art. 214, inciso III, alínea "a", do Regimento Interno/TCU) , o recolhimento da dívida ao Tesouro Nacional, atualizada monetariamente desde a data deste Acórdão até a do efetivo recolhimento, se for paga após o vencimento, na forma da legislação em vigor;
9.3. autorizar, caso requerido, nos termos do art. 26 da Lei 8.443/1992, o parcelamento das dívidas a que se referem os subitens 9.1 e 9.2 acima, em até 36 (trinta e seis) parcelas mensais e sucessivas, sobre as quais incidirão os correspondentes acréscimos legais (débito: atualização monetária e juros de mora; multa: atualização monetária) , cientificando o responsável de que a falta de pagamento de qualquer parcela importará no vencimento antecipado do saldo devedor, sem prejuízo das demais medidas legais;
9.4. autorizar, desde logo, a cobrança judicial das dívidas a que se refere este Acórdão, caso não atendida a notificação, nos termos do art. 28, inciso II, da Lei 8.443/1992;
9.5. considerar grave a infração cometida pelo Sr. Mário Rodrigues da Cruz, com base no art. 270 do Regimento Interno/TCU;
9.6. aplicar ao Sr. Mário Rodrigues da Cruz a pena de inabilitação para o exercício de cargo em comissão ou função de confiança no âmbito da Administração Pública Federal, pelo prazo de 5 (cinco) anos, com fundamento no art. 60 da Lei n. 8.443/1992 c/c o art. 270 do Regimento Interno/TCU; e
9.7. remeter cópia deste Acórdão à Procuradoria da República no Estado de Pernambuco, com fulcro no § 7º do art. 209 do Regimento Interno/TCU, e ao BNB para ciência.

Tomada de contas especial instaurada em razão da movimentação de valores que estavam nas contas correntes de clientes, sem o conhecimento e a anuência dos titulares.

Banco do Nordeste do Brasil S/A.

3. Responsável: Mario Rodrigues da Cruz (XXX.066.394-XX).

13.1. Ministros presentes: Ana Arraes (Presidente), Walton Alencar Rodrigues, Benjamin Zymler, Augusto Nardes, Aroldo Cedraz, Bruno Dantas e Antonio Anastasia.
13.2. Ministros-Substitutos presentes: Augusto Sherman Cavalcanti, Marcos Bemquerer Costa (Relator), André Luís de Carvalho e Weder de Oliveira.

MARCOS BEMQUERER

Trata o processo da Tomada de Contas Especial instaurada pelo Banco do Nordeste do Brasil S/A - BNB contra o Sr. Mário Rodrigues da Cruz, por ter movimentado dinheiro de contas correntes de clientes sem o conhecimento e a anuência dos titulares. 
2.	Segundo o tomador de contas, o responsável se locupletou e causou dano ao Banco (Agência Vitória do Santo Antão/PE) , que teve de reembolsar os prejuízos dos clientes correspondentes às transações lesivas (peça 29) . A Controladoria-Geral da União certificou a irregularidade das contas (peça 32) e a autoridade ministerial atestou haver tomado conhecimento dessa conclusão (peça 34) .
3.	Neste Tribunal, a Secretaria de Controle Externo de Tomada de Contas Especial - SecexTCE elaborou resumo do iter processual e empreendeu exame técnico da matéria por meio da instrução inserta à peça 44, que reproduzo em parte e com ajustes de forma:
"9. Foi realizada a citação do responsável, conforme abaixo:
Irregularidade: dano ao Banco do Nordeste do Brasil, no montante original de R$ 135.865,49, com apropriação indébita, resultante de operações de crédito fictícias de clientes.
Evidências da irregularidade: documentos técnicos presentes nas peças 3, 4, 5, 6, 7, 8, 19, 20, 21, 22, 23 e 24.
Normas infringidas: Constituição Federal (arts. 37, caput, art. 70, parágrafo único, e 71, inciso II) ; Lei 10.406/2002 (arts. 876, 884 e 927) ; Decreto 93.872/1986 (art. 148) ; Norma Interna do BNB (3303-09-03 - Transações - item 21, Versão 007, de 25/06/2010; 5502-15-02 - Normas de Conduta - item 3 alínea q, xiv e xix, Versão 006, vigência 21/07/2016-08/03/2018; 1024-15-02 - Normas de Conduta, item 3.17.14 e 17.19, versão 007, vigência 09/03/2018-14/11/2018; Código de Conduta Ética e Integridade do Banco do Nordeste - Art. 25 - incisos ii, iv, vii, viii e xi, Versão de 2011; Código de Conduta Ética e Integridade do Banco do Nordeste - art. 31 - incisos ii, iv, ix, x, xi, xiii, xxvii e xxviii, versão de 2018) .
Débitos relacionados ao responsável Mario Rodrigues da Cruz (CPF XXX.066.394-XX) :
V. TABELA DE PEÇA 37
Cofre credor: Banco do Nordeste do Brasil S.A.
Responsável: Mario Rodrigues da Cruz (CPF XXX.066.394-XX) .
Conduta: nas parcelas D1 a D64, simular operações de crédito (CDC) a valor dos clientes do BNB Verônica Pereira de Amorim, Liliane Aparecida dos Santos Patrocínio e Romário Carlos do Nascimento Silva, entre 05/10/2017 e 08/11/2018, no montante de R$ 135.865,49, e, depois, transferir os valores para contas de sua titularidade e de titularidade de sua esposa Verônica Pereira de Amorim, sem a posterior devolução dos recursos aos clientes.
	Nexo de causalidade: ao se apropriar indevidamente de recursos por meio da simulação de operações de crédito, sem autorização dos clientes, e não devolver o dinheiro àquelas contas, o responsável deu causa e até se beneficiou do dano suportado pelo Banco do Nordeste do Brasil S/A, que, em [face] da responsabilidade objetiva, teve que ressarcir referidos clientes.
	Culpabilidade: não há excludentes de ilicitude, de culpabilidade e de punibilidade. É razoável supor que o responsável tinha consciência da ilicitude de sua conduta. Era exigível conduta diversa da praticada, qual seja não realizar transações bancárias sem o consentimento ou autorização dos respectivos titulares das contas.
10. Realizada a citação, o responsável permaneceu silente, de forma que deve ser considerado revel, nos termos do art. 12, § 3º, da Lei 8.443/1992.
EXAME TÉCNICO			 
Da validade das notificações
11. Preliminarmente, cumpre tecer breves considerações sobre a forma como são realizadas as comunicações processuais no TCU. A esse respeito, destacam-se o art. 179, do Regimento Interno do TCU (Resolução 155, de 4/12/2002) , e o art. 4º, inciso III, § 1º, da Resolução TCU 170, de 30 de junho de 2004, verbis:
[Regimento Interno/TCU]
'Art. 179. A citação, a audiência ou a notificação, bem como a comunicação de diligência, farse-ão:
I - mediante ciência da parte, efetivada por servidor designado, por meio eletrônico, fac-símile, telegrama ou qualquer outra forma, desde que fique confirmada inequivocamente a entrega da comunicação ao destinatário;
II - mediante carta registrada, com aviso de recebimento que comprove a entrega no endereço do destinatário;
III - por edital publicado no Diário Oficial da União, quando o seu destinatário não for localizado.' 
Art. 3º As comunicações serão dirigidas ao responsável, ou ao interessado, ou ao dirigente de órgão ou entidade, ou ao representante legal ou ao procurador constituído nos autos, com poderes expressos no mandato para esse fim, por meio de:
I - correio eletrônico, fac-símile ou telegrama;
II - servidor designado;
III - carta registrada, com aviso de recebimento;
IV - edital publicado no Diário Oficial da União, quando o seu destinatário não for localizado, nas hipóteses em que seja necessário o exercício de defesa.
[Resolução/TCU 170/2004]
Art. 4º. Consideram-se entregues as comunicações:
I - efetivadas conforme disposto nos incisos I e II do artigo anterior, mediante confirmação da ciência do destinatário;
II - realizadas na forma prevista no inciso III do artigo anterior, com o retorno do aviso de recebimento, entregue comprovadamente no endereço do destinatário;
III - na data de publicação do edital no Diário Oficial da União, quando realizadas na forma prevista no inciso IV do artigo anterior.
§ 1º O endereço do destinatário deverá ser previamente confirmado mediante consulta aos sistemas disponíveis ao Tribunal ou a outros meios de informação, a qual deverá ser juntada ao respectivo processo.' 
12. Bem se vê, portanto, que a validade da citação via postal não depende de que o aviso de recebimento seja assinado pelo próprio destinatário da comunicação, o que dispensa, no caso em tela, a entrega do AR em 'mãos próprias'. A exigência da norma é no sentido de o Tribunal verificar se a correspondência foi entregue no endereço correto, residindo aqui a necessidade de certeza inequívoca.
13. Não é outra a orientação da jurisprudência do TCU, conforme se verifica dos julgados a seguir transcritos:
'São válidas as comunicações processuais entregues, mediante carta registrada, no endereço correto do responsável, não havendo necessidade de que o recebimento seja feito por ele próprio.' (Acórdão 3648/2013-TCU-Segunda Câmara, Relator Ministro José Jorge) ;
'É prescindível a entrega pessoal das comunicações pelo TCU, razão pela qual não há necessidade de que o aviso de recebimento seja assinado pelo próprio destinatário. Entregando a correspondência no endereço correto do destinatário, presume-se o recebimento da citação.' (Acórdão 1019/2008-TCU-Plenário, Relator Ministro Benjamin Zymler) ;
'As comunicações do TCU, inclusive as citações, deverão ser realizadas mediante Aviso de Recebimento - AR, via Empresa Brasileira de Correios e Telégrafos, bastando para sua validade que se demonstre que a correspondência foi entregue no endereço correto.' (Acórdão 1526/2007-TCU-Plenário, Relator Ministro Aroldo Cedraz) .
14. A validade do critério de comunicação processual do TCU foi referendada pelo Supremo Tribunal Federal, nos termos do julgamento do MS-AgR 25.816/DF, por meio do qual se afirmou a desnecessidade da ciência pessoal do interessado, entendendo-se suficiente a comprovação da entrega do 'AR' no endereço do destinatário:
'EMENTA: AGRAVO REGIMENTAL. MANDADO DE SEGURANÇA. DESNECESSIDADE DE INTIMAÇÃO PESSOAL DAS DECISÕES DO TRIBUNAL DE CONTAS DA UNIÃO. ART. 179 DO REGIMENTO INTERNO DO TCU. INTIMAÇÃO DO ATO IMPUGNADO POR CARTA REGISTRADA, INICIADO O PRAZO DO ART. 18 DA LEI nº 1.533/51 DA DATA CONSTANTE DO AVISO DE RECEBIMENTO. DECADÊNCIA RECONHECIDA. AGRAVO IMPROVIDO.
O envio de carta registrada com aviso de recebimento está expressamente enumerado entre os meios de comunicação de que dispõe o Tribunal de Contas da União para proceder às suas intimações.
O inciso II do art. 179 do Regimento Interno do TCU é claro ao exigir apenas a comprovação da entrega no endereço do destinatário, bastando o aviso de recebimento simples.' 
Da revelia do responsável Mario Rodrigues da Cruz (CPF: XXX.066.394-XX) 
15. No caso vertente, a citação do responsável se deu conforme despacho de conclusão das comunicações processuais de peça 43, com a devida comprovação de notificação, consoante detalhamento abaixo:
- Mario Rodrigues da Cruz - ofício de peça 41, expedido para o endereço do sistema da Receita Federal (peça 40) , com aviso de recebimento em 09/12/2021, conforme peça 42 dos autos.
16. Nos processos do TCU, a revelia não leva à presunção de que seriam verdadeiras todas as imputações levantadas contra os responsáveis, diferentemente do que ocorre no processo civil, em que a revelia do réu opera a presunção da verdade dos fatos narrados pelo autor (Acórdão 1009/2018-TCU-Plenário, Relator: BRUNO DANTAS; 2369/2013 - TCU - Plenário, Relator: BENJAMIN ZYMLER e 2449/2013 - TCU - Plenário, Relator: BENJAMIN ZYMLER) . Dessa forma, a avaliação da responsabilidade do agente não pode prescindir da prova existente no processo ou para ele carreada. 
17. Ao não apresentar sua defesa, o responsável deixou de produzir prova da regular aplicação dos recursos sob sua responsabilidade, em afronta às normas que impõem aos gestores públicos a obrigação legal de, sempre que demandados pelos órgãos de controle, apresentar os documentos que demonstrem a correta utilização das verbas públicas, a exemplo do contido no art. 93 do Decreto-lei 200/1967: 'Quem quer que utilize dinheiros públicos terá de justificar seu bom e regular emprego na conformidade das leis, regulamentos e normas emanadas das autoridades administrativas competentes.'
18. Mesmo as alegações de defesa não sendo apresentadas, considerando o princípio da verdade real que rege esta Corte, procurou-se buscar, em manifestações do responsável na fase interna desta Tomada de Contas Especial, se havia algum argumento que pudesse ser aproveitado a seu favor. Contudo tal providência mostrou-se infrutífera, pois o responsável não apresentou justificativas suficientes para elidir a irregularidade.
19. De acordo com o art. 71, inciso, II, segunda parte, da Constituição Federal/1988, o TCU julgará as contas de qualquer pessoa física ou jurídica, pública ou privada, que der causa a perda, extravio ou outra irregularidade de que resulte prejuízo ao erário público. Por sua vez, nos termos dos arts. 876, 884 e 927 da Lei 10.406/2002, todo aquele que recebeu o que não lhe era devido fica obrigado a restituir.
20. No caso em tela, conforme apontado no relatório do tomador de contas (peça 29 - p. 4) , o Sr. Mário Rodrigues da Cruz se valeu de sua posição de gerente de negócios da agência de Vitória de Santo Antão/PE para contratar e renegociar indevidamente operações de CDC de clientes (Verônica Pereira de Amorim, Liliane Aparecida dos Santos Patrocínio, Romário Carlos do Nascimento Silva e Lucineide Gomes da Silva) , aprovar propostas de concessão de crédito com amparo em LRC, certificar autenticidade de documentos de cadastro, bem como realizar movimentações financeiras indevidas nas contas desses clientes, com posterior transferência dos recursos para sua conta particular. Portanto o responsável incorreu na irregularidade citada acima (item 9) , devendo responder pelo prejuízo apurado, eis que as operações irregulares resultaram em dano ao Banco do Nordeste do Brasil, que teve que ressarcir os clientes lesados.
21. Em se tratando de processo em que a parte interessada não se manifestou acerca das irregularidades imputadas, não há elementos para que se possa efetivamente aferir e reconhecer a ocorrência de boa-fé na conduta dos responsáveis, podendo este Tribunal, desde logo, proferir o julgamento de mérito pela irregularidade das contas, conforme os termos dos §§ 2º e 6º do art. 202 do Regimento Interno do TCU (...) .
22. Dessa forma, o responsável Mario Rodrigues da Cruz (CPF: XXX.066.394-XX) deve ser considerado revel, nos termos do art. 12, § 3º, da Lei 8.443/1992, devendo as contas ser julgadas irregulares, condenando-o ao débito apurado e aplicando-lhe a multa prevista no art. 57 da Lei 8.443/1992.
Prescrição da Pretensão Punitiva
23. Vale ressaltar que a pretensão punitiva do TCU, conforme Acórdão 1441/2016-TCU-Plenário, que uniformizou a jurisprudência acerca dessa questão, subordina-se ao prazo geral de prescrição indicado no art. 205 do Código Civil, que é de dez anos, contado da data de ocorrência da irregularidade sancionada, nos termos do art. 189 do Código Civil, sendo este prazo interrompido pelo ato que ordenar a citação, a audiência ou a oitiva do responsável.
24. No caso em exame, a perspectiva de aplicação de penalidade ao responsável não foi alcançada pela prescrição, uma vez que a irregularidade sancionada ocorreu entre 06/09/2017 e 16/11/2018 e o ato de ordenação da citação ocorreu em 17/11/2021.
 (...) 
27. Tendo em vista que não constam dos autos elementos que permitam reconhecer a boa-fé do responsável, sugere-se que as suas contas sejam julgadas irregulares, nos termos do art. 202, § 6º, do Regimento Interno do TCU, com a imputação do débito atualizado monetariamente e acrescido de juros de mora, nos termos do art. 202, §1º, do Regimento Interno/TCU, descontado o valor eventualmente recolhido, com a aplicação da multa prevista no art. 57 da Lei 8.443/1992.
28. Por fim, mantem-se a matriz de responsabilização de peça 37, uma vez inexistentes fatos novos capazes de modificá-la."
4.	Diante do exposto, a SecexTCE ofereceu ao Tribunal a seguinte proposta de encaminhamento (peças 44 a 46) :
	4.1. considerar revel o Sr. Mário Rodrigues da Cruz, nos termos do art. 12, § 3º, da Lei 8.443/1992;
	4.2. com fundamento no art. 16, inciso III, alínea d, da Lei 8.443/1992, julgar irregulares as contas do Sr. Mário Rodrigues da Cruz, condenando-o ao pagamento das importâncias a seguir especificadas:
	Data de ocorrência
	Valor histórico (R$) 

	28/5/2018
	27.730,57

	6/8/2018
	120,27

	31/8/2018
	2.162,75

	8/10/2018
	181,40

	18/10/2018
	5.419,09

	16/11/2018
	233,15

	11/10/2018
	5.135,18

	23/10/2018
	32.865,16

	6/9/2017
	5.093,29

	8/9/2017
	4.070,14

	6/11/2017
	57,17

	6/11/2017
	66,03

	6/12/2017
	11.296,79

	4/1/2018
	12.324,95

	8/1/2018
	266,38

	8/1/2018
	334,28

	6/2/2018
	832,84

	6/2/2018
	265,58

	6/2/2018
	333,29

	9/3/2018
	334,78

	27/3/2018
	53,38

	27/3/2018
	39,36

	27/3/2018
	44,55

	9/4/2018
	98,89

	9/4/2018
	88,28

	9/4/2018
	53,44

	9/4/2018
	47,20

	8/5/2018
	102,02

	8/5/2018
	88,63

	8/5/2018
	46,01

	8/5/2018
	51,89

	11/6/2018
	107,31

	11/6/2018
	89,95

	11/6/2018
	35,95

	11/6/2018
	40,96

	9/7/2018
	111,69

	9/7/2018
	90,62

	9/7/2018
	26,12

	9/7/2018
	30,09

	9/8/2018
	106,77

	9/8/2018
	82,62

	9/8/2018
	13,49

	9/8/2018
	15,04

	5/9/2018
	100,56

	5/9/2018
	73,06

	5/9/2018
	1,40

	5/9/2018
	0,56

	16/11/2018
	54,25

	16/11/2018
	23,47

	16/11/2018
	1,31

	16/11/2018
	1,59

	8/1/2018
	6.162,48

	9/3/2018
	452,53

	9/4/2018
	21,27

	12/4/2018
	17.460,08

	8/5/2018
	63,75

	8/5/2018
	42,71

	10/5/2018
	80,76

	10/5/2018
	48,12

	11/6/2018
	91,60

	11/6/2018
	46,29

	9/7/2018
	118,66

	9/7/2018
	49,10

	9/8/2018
	135,26

	9/8/2018
	47,78

	10/8/2018
	153,49

	10/8/2018
	52,23

	6/9/2018
	149,13

	6/9/2018
	45,39

	9/10/2018
	150,68

	9/10/2018
	37,88

	18/10/2018
	11.853,31

	10/11/2018
	1.618,97

	12/11/2018
	656,73

4.3. aplicar ao Sr. Mário Rodrigues da Cruz a multa prevista no art. 57 da Lei 8.443/1992;
4.4. autorizar, com fundamento no art. 26 da Lei 8.443/1992, o parcelamento, caso requerido, e a cobrança judicial das dívidas, nos termos do art. 28, inciso II, da Lei 8.443/1992; e
4.5. encaminhar cópia da deliberação que vier a ser proferida à Procuradoria da República no Estado de Pernambuco, com base no § 3º do art. 16 da Lei 8.443/1992 c/c o § 7º do art. 209 do Regimento Interno do TCU, para adoção das medidas que entender cabíveis, e ao BNB, para ciência.
5.	O Ministério Público junto a este Tribunal, representado pelo Subprocurador-Geral Paulo Soares Bugarin, concordou com o encaminhamento sugerido pela unidade técnica (peça 47) .
É o Relatório.

não há.

Subprocurador-Geral Paulo Soares Bugarin.

TOMADA DE CONTAS ESPECIAL. APROPRIAÇÃO DE RECURSOS FINANCEIROS DE CLIENTES DO BANCO EM BENEFÍCIO PRÓPRIO E DE SUA ESPOSA. CITAÇÃO. REVELIA. CONTAS IRREGULARES. DÉBITO. MULTA. INABILITAÇÃO PARA O EXERCÍCIO DE CARGO EM COMISSÃO OU FUNÇÃO DE CONFIANÇA NA ADMINISTRAÇÃO PÚBLICA FEDERAL.

TOMADA DE CONTAS ESPECIAL (TCE)

Secretaria de Controle Externo de Tomada de Contas Especial - SecexTCE.

Trata o processo da Tomada de Contas Especial (TCE) deflagrada pelo Banco do Nordeste do Brasil S/A - BNB contra o Sr. Mário Rodrigues da Cruz, por ter movimentado valores que estavam nas contas correntes de clientes sem o conhecimento e a anuência dos titulares, apropriando-se de recursos em benefício próprio e de sua esposa. 
2.	Preliminarmente à instauração desta TCE, o BNB apurou os fatos mediante Processo Administrativo Disciplinar, que resultou nas seguintes constatações (peça 7, p. 86 a 88) : 
	a) o Sr. Mário Rodrigues da Cruz se valeu de sua posição de gerente de negócios do BNB, na agência de Vitória de Santo Antão/PE, para se apossar do dinheiro da conta de clientes, mediante transferência eletrônica para conta de sua titularidade e de sua esposa;
	b) contratou e renegociou operações de CDC (crédito direto ao consumidor) com instrumento de crédito sem assinaturas dos clientes e sem pedido formal de renegociação; e
	c)  deixou de certificar a autenticidade de documentos apresentados para comprovação de rendimentos de cadastro.
3.	Consta ainda no procedimento apuratório a informação de que o Sr. Mário Rodrigues da Cruz assumiu formalmente a responsabilidade pelas operações bancárias precitadas (peça 7, p. 82) .
4.	Diante desse contexto, a instituição financeira rescindiu o contrato do então empregado "por justa causa" (peças 8 e 9) .
5.	O Relatório do tomador de contas indica que o Sr. Mário Rodrigues da Cruz efetuou "operações de crédito fictícias com a apropriação indevida de recursos oriundos de CDC em nome de clientes" (peça 29, p. 4) , concluindo que o ex-agente público "fraudou" e se "apropriou de recursos por meio da contratação e renegociação indevidas de operações de CDC" (peça 29, p. 5) . O Banco teve que reembolsar o prejuízo correspondente às transações lesivas.
6.	Nesta Casa de Contas, a Secretaria de Controle Externo de Tomada de Contas Especial - SecexTCE, com base em delegação de competência deste Relator, empreendeu a citação do responsável para que ressarcisse o débito quantificado no processo e/ou oferecesse suas alegações de defesa acerca do desvio de valores em questão (peça 41) . 
7.	Apesar de notificado, não houve o adimplemento da dívida tampouco o responsável trouxe ao descortino do Tribunal seus elementos de defesa, deixando transcorrer in albis o prazo que lhe foi conferido, o que caracteriza a revelia prevista no art. 12, § 3º, da Lei 8.443/1992.
8.	Após examinar o mérito do processo, a unidade instrutiva opinou, em substância, pela irregularidade das contas do Sr. Mário Rodrigues da Cruz, com condenação ao pagamento do débito apurado nos autos e aplicação da multa proporcional ao dano prevista no art. 57 da Lei 8.443/1992. A esse encaminhamento se alinhou o Ministério Público de Contas. 
9.	Fixados os fatos e resumidas a análise e a proposta de desfecho oferecida ao Tribunal para o processo, passo à apreciação da matéria.
10.	Como visto acima, o tomador de contas desencadeou procedimento administrativo apuratório que constatou a sucessão de irregularidades praticadas pelo Sr. Mário Rodrigues da Cruz. 
11.	Em que pese as ocorrências indicadas no item 2 acima se refiram, em sua maioria, a infração de normativos internos do BNB, uma vez que cuidam de procedimentos funcionais indevidos praticados pelo ex-empregado, salta aos olhos o fato grave relativo à apropriação de valores de clientes da instituição financeira em seu proveito e de sua esposa, valendo-se da função que ocupava de gerente de negócios.
12.	Esse comportamento do ex-agente trouxe prejuízo ao banco que teve de ressarcir os valores subtraídos dos proprietários (clientes) . 
13.	Diante desse contexto, entendo que está seguramente evidenciada a necessidade de responsabilizar o Sr. Mário Rodrigues da Cruz. Em consequência, as suas contas devem ser julgadas irregulares, sob o fundamento do art. 16, inciso III, alínea d, da Lei 8.443/1992, porquanto a situação fático-jurídica que sobressai dos autos tem aderência a esse dispositivo (desvio de valores) , com a consequente condenação ao pagamento do débito quantificado no processo e imposição da multa capitulada no art. 57 da Lei 8.443/1992, ante a intensidade da falta cometida e da reprovabilidade de sua conduta.
14.	Acerca da multa, registro que não houve a prescrição da pretensão sancionatória decenal do Tribunal, nos termos do Acórdão 1441/2016-TCU-Plenário (rel. min. Benjamin Zymler; red. min. Walton Alencar Rodrigues) , pois o ato interruptivo da prescrição que ordenou a citação ocorreu em 17/11/2021 (peça 39) e as irregularidades que permearam estes autos se deram em 2017 e 2018.
15.	Apesar de não constar do encaminhamento proposto pela unidade técnica, creio que esta Casa de Contas deve aplicar outra medida sancionatória ao Sr. Mário Rodrigues da Cruz, além da multa precitada. Refiro-me à inabilitação para o exercício de cargo em comissão ou função de confiança na Administração Pública Federal, uma vez que o responsável teve animus fraudandi, ou seja, agiu com a intenção (dolo) de desviar as verbas de clientes para benefício próprio e de sua esposa.
16.	O magistério jurisprudencial desta Corte é firme ao interpretar que a pena de inabilitação dever ser direcionada a ocorrências de alta gravidade, praticadas mediante dolo ou má-fé, a exemplo da hipótese em que o responsável busca se locupletar à custa do erário, conforme os excertos de julgados que se seguem, colhidos com auxílio da ferramenta de pesquisa do Tribunal "jurisprudência selecionada":
Acórdão 8794/2017-TCU-Primeira Câmara (rel. min. Vital do Rêgo) 
"A penalidade de inabilitação para o exercício de cargo em comissão ou função de confiança (art. 60 da Lei 8.443/1992) é aplicada pelo TCU para irregularidades de gravidade extrema, em situações em que se constata o dolo ou a má-fé do responsável para a produção de desvio de bens e valores públicos."
Acórdão 6111/2012-TCU-Segunda Câmara (rel. min. Raimundo Carreiro) 
"Para que a penalidade de inabilitação para o exercício de cargo ou função pública possa ser aplicada faz-se necessária a constatação de dolo ou má-fé subjetiva para a produção de desvio de bens e valores públicos. Esses componentes volitivos na conduta precisam ser demonstrados de forma inconteste."
17.	No caso dos autos, entendo bem caracterizada a conduta dolosa do Sr. Mário Rodrigues da Cruz que agiu no desígnio de se apropriar de recursos de clientes, logrando êxito no ardil. Em consequência, considero evidentemente grave a infração cometida e, por conseguinte, proponho a este Colegiado que aplique ao responsável a pena de inabilitação para o exercício de cargo em comissão ou função de confiança no âmbito da Administração Pública Federal, nos termos do que dispõe o art. 60 da Lei 8.443/1992 c/c o art. 270 do Regimento Interno/TCU. 
18.	Finalizada a questão sancionatória (multa e inabilitação) , deve ser autorizado o pagamento das dívidas em até 36 parcelas mensais e consecutivas, caso solicitado, e sua cobrança judicial, devendo-se encaminhar cópia do Acórdão que vier a ser proferido à Procuradoria da República no Estado de Pernambuco, com fundamento no art. 16, § 3º, da Lei 8.443/1992 c/c art. 209, § 7º, do Regimento Interno do TCU, e ao BNB para ciência.
	 Ante o exposto, manifesto-me por que seja adotada a deliberação que ora submeto a este Colegiado.
T.C.U., Sala das Sessões, em 30 de março de 2022.
MARCOS BEMQUERER COSTA
Relator